ACORDAO-COMPLETO-2524014

ACÓRDÃO 7/2022 ATA 1/2022 - PRIMEIRA CÂMARA

VISTA, relatada e discutida esta tomada de contas especial instaurada pelo INSS em virtude da concessão de aposentadorias irregulares, mediante inserção de dados fictícios em sistemas, em sua Gerência Executiva em Sorocaba/SP.
ACORDAM os Ministros do Tribunal de Contas da União, reunidos em sessão da 1ª Câmara, ante as razões expostas pelo Relator e com fundamento nos arts. 1º, I; 12, § 3º; 16, III. "c"; 19; 23, III, "a"; 26; 28, II; 57 da Lei 8.443/1992 e nos arts. 214, III, "a"; 217, §§ 1º e 2º; 267 do Regimento Interno, em:
9.1. considerar revel Vilson Roberto do Amaral, falecido após esgotado o prazo para resposta à citação que lhe foi endereçada;
9.2. em consequência, julgar irregulares estas contas e condenar o espólio de Vilson Roberto do Amaral ao pagamento das importâncias a seguir discriminadas, atualizadas monetariamente e acrescidas de juros de mora a contar das datas abaixo indicadas;
	Data de ocorrência
	Valor histórico (R$) 

	10/11/2003
	1.481,20

	10/11/2003
	1.481,20

	4/12/2003
	1.481,20

	4/12/2003
	   493,73

	7/1/2004
	1.481,20

	5/2/2004
	1.481,20

	4/3/2004
	1.481,20

	6/4/2004
	1.481,20

	6/5/2004
	1.481,20

	4/6/2004
	1.545,78

	6/7/2004
	1.545,78

	5/8/2004
	1.545,78

	6/9/2004
	1.545,78

	6/10/2004
	1.545,78

	5/11/2004
	1.545,78

	6/12/2004
	1.545,78

	6/12/2004
	1.545,78

	6/1/2005
	1.545,78

	4/2/2005
	1.545,78

	4/3/2005
	1.545,78

	7/4/2005
	1.545,78

	5/5/2005
	1.545,78

	6/6/2005
	1.644,01

	6/7/2005
	1.644,01

	4/8/2005
	1.644,01

	6/9/2005
	1.644,01

	6/10/2005
	1.644,01

	7/11/2005
	1.644,01

	6/12/2005
	1.644,01

	6/12/2005
	1.644,01

	5/1/2006
	1.644,01

	6/2/2006
	1.644,01

	6/2/2006
	1.644,01

	6/3/2006
	1.644,01

	6/4/2006
	1.644,01

	5/5/2006
	1.726,21

	6/6/2006
	1.726,21

	6/7/2006
	1.726,21

	4/8/2006
	1.726,21

	6/9/2006
	1.726,21

	6/9/2006
	863,10

	5/10/2006
	1.726,37

	7/11/2006
	1.726,37

	6/12/2006
	1.726,37

	6/12/2006
	863,27

	5/1/2007
	1.726,37

	6/2/2007
	1.726,37

	6/3/2007
	1.726,37

	5/4/2007
	1.726,37

	7/5/2007
	1.783,34

	6/6/2007
	1.783,34

	5/7/2007
	1.783,34

	6/8/2007
	1.783,34

	6/9/2007
	1.783,34

	6/9/2007
	891,67

	4/10/2007
	1.783,34

	7/11/2007
	1.783,34

	6/12/2007
	1.783,34

	6/12/2007
	891,67

	7/1/2008
	1.783,34

	11/2/2008
	1.783,34

	6/3/2008
	1.783,34

	4/4/2008
	1.872,50

	7/5/2008
	1.872,50

	5/6/2008
	1.872,50

	4/7/2008
	1.872,50

	6/8/2008
	1.872,50

	4/9/2008
	1.872,50

	4/9/2008
	936,25

	6/10/2008
	1.872,50

	6/11/2008
	1.872,50

	4/12/2008
	1.872,50

	4/12/2008
	936,25

	7/1/2009
	1.872,50

	5/2/2009
	1.872,50

	5/3/2009
	1.983,35

	6/4/2009
	1.983,35

	7/5/2009
	1.983,35

	4/6/2009
	1.983,35

	6/7/2009
	1.983,35

	6/8/2009
	1.983,35

	4/9/2009
	1.983,35

	4/9/2009
	991,67

	6/10/2009
	1.983,35

	6/11/2009
	1.983,35

	4/12/2009
	1.983,35

	4/12/2009
	991,68

	7/1/2010
	1.983,35

	4/2/2010
	2.105,12

	4/3/2010
	2.105,12

	7/4/2010
	2.105,12

	6/5/2010
	2.105,12

	7/6/2010
	2.105,12

	6/7/2010
	2.105,12

	5/8/2010
	2.136,46

	5/8/2010
	188,04

	6/9/2010
	2.136,46

	6/10/2010
	2.136,46

	15/9/2004
	2.099,91

	15/9/2004
	2.099,91

	4/10/2004
	2.099,91

	4/11/2004
	2.099,91

	2/12/2004
	2.099,91

	2/12/2004
	1.049,95

	5/1/2005
	2.099,91

	3/2/2005
	2.099,91

	3/3/2005
	2.099,91

	6/4/2005
	2.099,91

	9/5/2005
	2.099,91

	6/6/2005
	2.213,41

	4/7/2005
	2.213,41

	16/8/2005
	2.213,41

	5/9/2005
	2.213,41

	6/10/2005
	2.213,41

	3/11/2005
	2.213,41

	5/12/2005
	2.213,41

	5/12/2005
	2.213,41

	4/1/2006
	2.213,41

	6/2/2006
	2.213,41

	7/3/2006
	2.213,41

	4/4/2006
	2.213,41

	3/5/2006
	2.324,08

	2/6/2006
	2.324,08

	4/7/2006
	2.324,08

	2/8/2006
	2.324,08

	4/9/2006
	2.324,08

	4/9/2006
	1.162,04

	3/10/2006
	2.324,30

	3/11/2006
	2.324,30

	4/12/2006
	2.324,30

	4/12/2006
	1.162,26

	3/1/2007
	2.324,30

	2/2/2007
	2.324,30

	2/3/2007
	2.324,30

	3/4/2007
	2.324,30

	3/5/2007
	2.401,00

	4/6/2007
	2.401,00

	3/7/2007
	2.401,00

	2/8/2007
	2.401,00

	4/9/2007
	2.401,00

	4/9/2007
	1.200,50

	2/10/2007
	2.401,00

	5/11/2007
	2.401,00

	4/12/2007
	2.401,00

	4/12/2007
	1.200,50

	3/1/2008
	2.401,00

	7/2/2008
	2.401,00

	4/3/2008
	2.401,00

	2/4/2008
	2.521,05

	5/5/2008
	2.521,05

	3/6/2008
	2.521,05

	2/7/2008
	2.521,05

	4/8/2008
	2.521,05

	2/9/2008
	1.260,52

	2/9/2008
	2.521,05

	2/10/2008
	2.521,05

	4/11/2008
	2.521,05

	2/12/2008
	2.521,05

	2/12/2008
	1.260,53

	5/1/2009
	2.521,05

	3/2/2009
	2.521,05

	3/3/2009
	2.670,29

	2/4/2009
	2.670,29

	5/5/2009
	2.670,29

	2/6/2009
	2.670,29

	2/7/2009
	2.670,29

	4/8/2009
	2.670,29

	2/9/2009
	2.670,29

	2/9/2009
	1.335,14

	2/10/2009
	2.670,29

	4/11/2009
	2.670,29

	2/12/2009
	2.670,29

	2/12/2009
	1.335,15

	5/1/2010
	2.670,29

	2/2/2010
	2.834,24

	2/3/2010
	2.834,24

	5/4/2010
	2.834,24

	4/5/2010
	2.834,24

	2/6/2010
	2.834,24

	2/7/2010
	2.834,24

	3/8/2010
	2.876,43

	3/8/2010
	253,14

	2/9/2010
	2.876,43

	2/9/2010
	1.438,21

	4/10/2010
	2.876,43

	3/11/2010
	2.876,43

	2/12/2010
	2.876,43

	2/12/2010
	1.438,22

	4/1/2011
	2.876,43

	2/2/2011
	3.060,80

	2/3/2011
	3.060,80

	4/4/2011
	3.060,80

	3/5/2011
	3.060,80

	2/6/2011
	3.060,80

	4/7/2011
	3.060,80

	2/8/2011
	3.060,80

	2/9/2011
	3.062,53

	2/9/2011
	1.531,26

	2/9/2011
	12,11

	4/10/2011
	3.062,53

	3/11/2011
	3.062,53

	2/12/2011
	3.062,53

	2/12/2011
	1.531,27

	3/1/2012
	3.062,53

	2/2/2012
	3.248,73

	2/3/2012
	3.248,73

	3/4/2012
	3.248,73

9.3.  autorizar a cobrança judicial da dívida, caso não atendida a notificação;
9.4.  autorizar, se requerido, o pagamento da dívida acima em até 36 (trinta e seis) parcelas, com incidência, sobre cada parcela corrigida monetariamente, dos correspondentes encargos legais, e alertar que a falta de comprovação do recolhimento de qualquer parcela acarretará vencimento antecipado do saldo devedor;
9.5. fixar prazo de 15 (quinze) dias, a contar da notificação desta decisão, para comprovação a esta Corte do recolhimento ao INSS das dívidas acima ou da primeira parcela, e de 30 (trinta) dias, a contar do recolhimento da parcela anterior, para as demais parcelas;
9.6. encaminhar cópia deste Acórdão ao espólio do responsável, ao INSS e ao Procurador-Chefe da Procuradoria da República no Estado de São Paulo, com a informação de que a íntegra do Relatório e do Voto que o fundamentam está disponível no endereço eletrônico www.tcu.gov.br/acordaos.

Tomada de contas especial decorrente da concessão de aposentadorias indevidas mediante inserção de dados fictícios em sistemas do |INSS.

Primeira Câmara

Gerência Executiva do INSS em Sorocaba/SP

3. Responsável: Vilson Roberto do Amaral (XXX.755.248-XX)

13.1. Ministros presentes: Walton Alencar Rodrigues (Presidente) e Jorge Oliveira (Relator).
13.2. Ministros-Substitutos convocados: Augusto Sherman Cavalcanti e André Luís de Carvalho.
13.3. Ministro-Substituto presente: Weder de Oliveira.

JORGE OLIVEIRA

p class="paragrafo_nivel_1">O envio de carta registrada com aviso de recebimento está expressamente enumerado entre os meios de comunicação de que dispõe o Tribunal de Contas da União para proceder às suas intimações.
O inciso II do art. 179 do Regimento Interno do TCU é claro ao exigir apenas a comprovação da entrega no endereço do destinatário, bastando o aviso de recebimento simples. 
Da revelia do responsável Vilson Roberto do Amaral
23.	No caso vertente, a citação do responsável se deu em endereços provenientes da base de CPFs da Receita Federal, em sistema custodiado pelo TCU. A entrega dos ofícios citatórios nesses endereços ficou comprovada.
24.	Nos processos do TCU, a revelia não leva à presunção de que seriam verdadeiras todas as imputações levantadas contra os responsáveis, diferentemente do que ocorre no processo civil, em que a revelia do réu opera a presunção da verdade dos fatos narrados pelo autor (Acórdão 1009/2018-TCU-Plenário, Relator Min. Bruno Dantas; 2369/2013 - TCU - Plenário, Relator Min. Benjamin Zymler e 2449/2013 - TCU - Plenário, Relator Min. Benjamin Zymler) . Dessa forma, a avaliação da responsabilidade do agente não pode prescindir da prova existente no processo ou para ele carreada. 
25.	Ao não apresentar sua defesa, o responsável deixou de produzir prova da regular aplicação dos recursos sob sua responsabilidade, em afronta às normas que impõem aos gestores públicos a obrigação legal de, sempre que demandados pelos órgãos de controle, apresentar os documentos que demonstrem a correta utilização das verbas públicas, a exemplo do contido no art. 93 do Decreto-Lei 200/1967: "Quem quer que utilize dinheiros públicos terá de justificar seu bom e regular emprego na conformidade das leis, regulamentos e normas emanadas das autoridades administrativas competentes." 
26.	Mesmo as alegações de defesa não sendo apresentadas, considerando o princípio da verdade real que rege esta Corte, procurou-se buscar, em manifestações do responsável na fase interna desta Tomada de Contas Especial, se havia algum argumento que pudesse ser aproveitado a seu favor. 
27.	No entanto, o responsável não se manifestou na fase interna, não havendo, assim, nenhum argumento que possa vir a ser analisado e posteriormente servir para afastar as irregularidades apontadas.
28.	Em se tratando de processo em que a parte interessada não se manifestou acerca das irregularidades imputadas, não há elementos para que se possa efetivamente aferir e reconhecer a ocorrência de boa-fé na conduta do responsável, podendo este Tribunal, desde logo, proferir o julgamento de mérito pela irregularidade das contas, conforme os termos dos §§ 2º e 6º do art. 202 do Regimento Interno do TCU. (Acórdão 2064/2011-TCU-Primeira Câmara (relator Min. Ubiratan Aguiar) , 6.182/2011-TCU-1ª Câmara (relator Min. Weber de Oliveira) , 4.072/2010-TCU-1ª Câmara (Relator Min. Valmir Campelo) , 1.189/2009-TCU-1ª Câmara (Relator Min. Marcos Bemquerer) , 731/2008-TCU-Plenário (Relator Min. Aroldo Cedraz) .
29.	Dessa forma, o responsável Vilson Roberto do Amaral deve ser considerado revel, nos termos do art. 12, § 3º, da Lei 8.443/1992, devendo as contas serem julgadas irregulares, condenando-o ao débito apurado e aplicando-lhe a multa prevista no art. 57 da Lei 8.443/1992.
Prescrição da Pretensão Punitiva
30.	Vale ressaltar que a pretensão punitiva do TCU, conforme Acórdão 1441/2016-TCU-Plenário, Relator Min. Benjamin Zymler, que uniformizou a jurisprudência acerca dessa questão, subordina-se ao prazo geral de prescrição indicado no art. 205 do Código Civil, que é de dez anos, contado da data de ocorrência da irregularidade sancionada, nos termos do art. 189 do Código Civil, sendo este prazo interrompido pelo ato que ordenar a citação, a audiência ou a oitiva do responsável.
31.	No caso em exame, não ocorreu a prescrição, uma vez que a irregularidade sancionada ocorreu em 3/4/2012, e o ato de ordenação da citação ocorreu em 1º/12/2020.
CONCLUSÃO
32.	Em face da análise promovida na seção "Exame Técnico", verifica-se que o responsável Vilson Roberto do Amaral não logrou comprovar a boa e regular aplicação dos recursos, instado a se manifestar, optou pelo silêncio, configurando a revelia, nos termos do § 3º, do art. 12, da Lei 8.443/1992. Ademais, inexistem nos autos elementos que demonstrem a boa-fé do responsável ou a ocorrência de outras excludentes de culpabilidade.
33.	Verifica-se também que não houve a prescrição da pretensão punitiva, conforme análise já realizada.
34.	Tendo em vista que não constam dos autos elementos que permitam reconhecer a boa-fé do responsável, sugere-se que as suas contas sejam julgadas irregulares, nos termos do art. 202, § 6º, do Regimento Interno do TCU, com a imputação do débito atualizado monetariamente e acrescido de juros de mora, nos termos do art. 202, § 1º do Regimento Interno do TCU, descontado o valor eventualmente recolhido, com a aplicação da multa prevista no art. 57 da Lei 8.443/1992.
35.	Por fim, como não houve elementos que pudessem modificar o entendimento acerca das irregularidades em apuração, mantém-se a matriz de responsabilização presente na peça 59.
PROPOSTA DE ENCAMINHAMENTO
36.	Diante do exposto, submetemos os autos à consideração superior, propondo ao Tribunal:
a)	considerar revel o responsável Vilson Roberto do Amaral (CPF: XXX.755.248-XX) , para todos os efeitos, dando-se prosseguimento ao processo, com fulcro no art. 12, § 3º, da Lei 8.443/1992; 
b)	excluir da relação processual Jose Edson da Silva e Levi Pereira;
c) julgar irregulares, nos termos dos arts. 1º, inciso I, 16, inciso III, alíneas "b" e "c", da Lei 8.443/1992, c/c os arts. 19 e 23, inciso III, da mesma Lei, as contas do responsável Vilson Roberto do Amaral (CPF: XXX.755.248-XX) , condenando-o ao pagamento das importâncias a seguir especificadas, atualizadas monetariamente e acrescidas dos juros de mora, calculadas a partir das datas discriminadas até a data da efetiva quitação do débito, fixando-lhe o prazo de quinze dias, para que comprove, perante o Tribunal, o recolhimento das referidas quantias aos cofres do Instituto Nacional do Seguro Social, nos termos do art. 23, inciso III, alínea "a", da citada lei, c/c o art. 214, inciso III, alínea "a", do Regimento Interno do TCU.  
Débitos relacionados ao responsável Vilson Roberto do Amaral (CPF: XXX.755.248-XX) :
	Data de ocorrência
	Valor histórico (R$) 

	10/11/2003
	1.481,20

	10/11/2003
	1.481,20

	4/12/2003
	1.481,20

	4/12/2003
	493,73

	7/1/2004
	1.481,20

	5/2/2004
	1.481,20

	4/3/2004
	1.481,20

	6/4/2004
	1.481,20

	6/5/2004
	1.481,20

	4/6/2004
	1.545,78

	6/7/2004
	1.545,78

	5/8/2004
	1.545,78

	6/9/2004
	1.545,78

	6/10/2004
	1.545,78

	5/11/2004
	1.545,78

	6/12/2004
	1.545,78

	6/12/2004
	1.545,78

	6/1/2005
	1.545,78

	4/2/2005
	1.545,78

	4/3/2005
	1.545,78

	7/4/2005
	1.545,78

	5/5/2005
	1.545,78

	6/6/2005
	1.644,01

	6/7/2005
	1.644,01

	4/8/2005
	1.644,01

	6/9/2005
	1.644,01

	6/10/2005
	1.644,01

	7/11/2005
	1.644,01

	6/12/2005
	1.644,01

	6/12/2005
	1.644,01

	5/1/2006
	1.644,01

	6/2/2006
	1.644,01

	6/2/2006
	1.644,01

	6/3/2006
	1.644,01

	6/4/2006
	1.644,01

	5/5/2006
	1.726,21

	6/6/2006
	1.726,21

	6/7/2006
	1.726,21

	4/8/2006
	1.726,21

	6/9/2006
	1.726,21

	6/9/2006
	863,10

	5/10/2006
	1.726,37

	7/11/2006
	1.726,37

	6/12/2006
	1.726,37

	6/12/2006
	863,27

	5/1/2007
	1.726,37

	6/2/2007
	1.726,37

	6/3/2007
	1.726,37

	5/4/2007
	1.726,37

	7/5/2007
	1.783,34

	6/6/2007
	1.783,34

	5/7/2007
	1.783,34

	6/8/2007
	1.783,34

	6/9/2007
	1.783,34

	6/9/2007
	891,67

	4/10/2007
	1.783,34

	7/11/2007
	1.783,34

	6/12/2007
	1.783,34

	6/12/2007
	891,67

	7/1/2008
	1.783,34

	11/2/2008
	1.783,34

	6/3/2008
	1.783,34

	4/4/2008
	1.872,50

	7/5/2008
	1.872,50

	5/6/2008
	1.872,50

	4/7/2008
	1.872,50

	6/8/2008
	1.872,50

	4/9/2008
	1.872,50

	4/9/2008
	936,25

	6/10/2008
	1.872,50

	6/11/2008
	1.872,50

	4/12/2008
	1.872,50

	4/12/2008
	936,25

	7/1/2009
	1.872,50

	5/2/2009
	1.872,50

	5/3/2009
	1.983,35

	6/4/2009
	1.983,35

	7/5/2009
	1.983,35

	4/6/2009
	1.983,35

	6/7/2009
	1.983,35

	6/8/2009
	1.983,35

	4/9/2009
	1.983,35

	4/9/2009
	991,67

	6/10/2009
	1.983,35

	6/11/2009
	1.983,35

	4/12/2009
	1.983,35

	4/12/2009
	991,68

	7/1/2010
	1.983,35

	4/2/2010
	2.105,12

	4/3/2010
	2.105,12

	7/4/2010
	2.105,12

	6/5/2010
	2.105,12

	7/6/2010
	2.105,12

	6/7/2010
	2.105,12

	5/8/2010
	2.136,46

	5/8/2010
	188,04

	6/9/2010
	2.136,46

	6/10/2010
	2.136,46

	15/9/2004
	2.099,91

	15/9/2004
	2.099,91

	4/10/2004
	2.099,91

	4/11/2004
	2.099,91

	2/12/2004
	2.099,91

	2/12/2004
	1.049,95

	5/1/2005
	2.099,91

	3/2/2005
	2.099,91

	3/3/2005
	2.099,91

	6/4/2005
	2.099,91

	9/5/2005
	2.099,91

	6/6/2005
	2.213,41

	4/7/2005
	2.213,41

	16/8/2005
	2.213,41

	5/9/2005
	2.213,41

	6/10/2005
	2.213,41

	3/11/2005
	2.213,41

	5/12/2005
	2.213,41

	5/12/2005
	2.213,41

	4/1/2006
	2.213,41

	6/2/2006
	2.213,41

	7/3/2006
	2.213,41

	4/4/2006
	2.213,41

	3/5/2006
	2.324,08

	2/6/2006
	2.324,08

	4/7/2006
	2.324,08

	2/8/2006
	2.324,08

	4/9/2006
	2.324,08

	4/9/2006
	1.162,04

	3/10/2006
	2.324,30

	3/11/2006
	2.324,30

	4/12/2006
	2.324,30

	4/12/2006
	1.162,26

	3/1/2007
	2.324,30

	2/2/2007
	2.324,30

	2/3/2007
	2.324,30

	3/4/2007
	2.324,30

	3/5/2007
	2.401,00

	4/6/2007
	2.401,00

	3/7/2007
	2.401,00

	2/8/2007
	2.401,00

	4/9/2007
	2.401,00

	4/9/2007
	1.200,50

	2/10/2007
	2.401,00

	5/11/2007
	2.401,00

	4/12/2007
	2.401,00

	4/12/2007
	1.200,50

	3/1/2008
	2.401,00

	7/2/2008
	2.401,00

	4/3/2008
	2.401,00

	2/4/2008
	2.521,05

	5/5/2008
	2.521,05

	3/6/2008
	2.521,05

	2/7/2008
	2.521,05

	4/8/2008
	2.521,05

	2/9/2008
	1.260,52

	2/9/2008
	2.521,05

	2/10/2008
	2.521,05

	4/11/2008
	2.521,05

	2/12/2008
	2.521,05

	2/12/2008
	1.260,53

	5/1/2009
	2.521,05

	3/2/2009
	2.521,05

	3/3/2009
	2.670,29

	2/4/2009
	2.670,29

	5/5/2009
	2.670,29

	2/6/2009
	2.670,29

	2/7/2009
	2.670,29

	4/8/2009
	2.670,29

	2/9/2009
	2.670,29

	2/9/2009
	1.335,14

	2/10/2009
	2.670,29

	4/11/2009
	2.670,29

	2/12/2009
	2.670,29

	2/12/2009
	1.335,15

	5/1/2010
	2.670,29

	2/2/2010
	2.834,24

	2/3/2010
	2.834,24

	5/4/2010
	2.834,24

	4/5/2010
	2.834,24

	2/6/2010
	2.834,24

	2/7/2010
	2.834,24

	3/8/2010
	2.876,43

	3/8/2010
	253,14

	2/9/2010
	2.876,43

	2/9/2010
	1.438,21

	4/10/2010
	2.876,43

	3/11/2010
	2.876,43

	2/12/2010
	2.876,43

	2/12/2010
	1.438,22

	4/1/2011
	2.876,43

	2/2/2011
	3.060,80

	2/3/2011
	3.060,80

	4/4/2011
	3.060,80

	3/5/2011
	3.060,80

	2/6/2011
	3.060,80

	4/7/2011
	3.060,80

	2/8/2011
	3.060,80

	2/9/2011
	3.062,53

	2/9/2011
	1.531,26

	2/9/2011
	12,11

	4/10/2011
	3.062,53

	3/11/2011
	3.062,53

	2/12/2011
	3.062,53

	2/12/2011
	1.531,27

	3/1/2012
	3.062,53

	2/2/2012
	3.248,73

	2/3/2012
	3.248,73

	3/4/2012
	3.248,73

			      Valor atualizado do débito (com juros) em 31/3/2021: R$ 1.273.958,19
d)	aplicar ao responsável Vilson Roberto do Amaral (CPF: XXX.755.248-XX) , a multa prevista no art. 57 da Lei 8.443/1992 c/c o art. 267 do Regimento Interno do TCU, fixando-lhe o prazo de quinze dias, a contar da notificação, para que comprove, perante o Tribunal (art. 214, III, alínea "a", do Regimento Interno do TCU) , o recolhimento da dívida aos cofres do Tesouro Nacional, atualizada monetariamente desde a data do acórdão que vier a ser proferido por este Tribunal até a data do efetivo recolhimento, se paga após o vencimento, na forma da legislação em vigor;
e)	autorizar, desde logo, a cobrança judicial das dívidas, caso não atendida a notificação, na forma do disposto no art. 28, inciso II, da Lei 8.443/1992;
f)	autorizar também, desde logo, se requerido, com fundamento no art. 26, da Lei 8.443, de 1992, c/c o art. 217, §§ 1º e 2º do Regimento Interno do TCU, o parcelamento da (s) dívida (s) em até 36 parcelas, incidindo, sobre cada parcela, corrigida monetariamente, os correspondentes acréscimos legais, fixando-lhe o prazo de quinze dias, a contar do recebimento da notificação, para comprovar, perante o Tribunal, o recolhimento da primeira parcela, e de trinta dias, a contar da parcela anterior, para comprovar os recolhimentos das demais parcelas, devendo incidir, sobre cada valor mensal, atualizado monetariamente, os juros de mora devidos, no caso do débito, na forma prevista na legislação em vigor, alertando o responsável de que a falta de comprovação do recolhimento de qualquer parcela importará o vencimento antecipado do saldo devedor, nos termos do § 2º do art. 217 do Regimento Interno deste Tribunal; 
g)	enviar cópia do Acórdão a ser prolatado à Procuradoria da República no Estado de São Paulo, nos termos do § 3º do art. 16 da Lei 8.443/1992, c/c o § 7º do art. 209 do Regimento Interno do TCU, para adoção das medidas cabíveis; e
h)	enviar cópia do Acórdão que vier a ser proferido ao Instituto Nacional do Seguro Social e ao responsável, para ciência;
i)	informar à Procuradoria da República no Estado de São Paulo, ao Instituto Nacional do Seguro Social e ao responsável que a presente deliberação, acompanhada do Relatório e do Voto que a fundamenta, está disponível para a consulta no endereço www.tcu.gov.br/acordaos, além de esclarecer que, caso requerido, o TCU poderá fornecer sem custos as correspondentes cópias, de forma impressa; e
j)	informar à Procuradoria da República no Estado de São Paulo que, nos termos do parágrafo único do art. 62 da Resolução TCU 259/2014, os procuradores e membros do Ministério Público credenciados nesta Corte podem acessar os presentes autos de forma eletrônica e automática, ressalvados apenas os casos de eventuais peças classificadas como sigilosas, as quais requerem solicitação formal."
2.	Por sua vez, o Ministério Público junto ao TCU - MPTCU manifestou-se nos seguintes termos (peça 73) :
Trata-se de tomada de contas especial (TCE) instaurada pelo Instituto Nacional do Seguro Social (INSS) , em desfavor de Vilson Roberto do Amaral, em razão de habilitação e concessão irregulares de aposentadoria, mediante a inserção de dados fictícios no sistema e sem indícios da presença do segurado na apresentação do requerimento de benefício, com a inserção de períodos de atividade indevidos no tempo de serviço/contribuição, no âmbito da Agência de Previdência Social Salto, vinculada à Gerência Executiva do INSS de Sorocaba/SP.
No Relatório de TCE (peça 52) , o tomador de contas concluiu que o prejuízo importaria no valor original de R$ 420.036,55, imputando-se a responsabilidade a Vilson Roberto do Amaral, Agente Administrativo, no período de 23/2/1984 a 27/4/2007 (na condição de gestor dos recursos) , Jose Edson da Silva e Levi Pereira, falecido (a) (na condição de beneficiários) .
Já na fase externa da TCE, após examinar os autos, a SecexTCE promoveu a citação apenas do servidor do INSS, que permaneceu silente diante da comunicação processual recebida. A unidade técnica concluiu sua análise (peça 69, p.11-16) , em síntese, propondo excluir os segurados (beneficiários) da relação processual; considerar revel o responsável citado, julgar irregulares suas contas, condenando-o a recolher o débito indicado, e aplicar-lhe a multa prevista no art. 57 da Lei 8.443/1992, c/c o art. 267 do Regimento Interno do TCU.
Ao avaliar a incidência da prescrição punitiva, a Unidade Técnica considerou como dies a quo da contagem do prazo prescricional data de 3/4/2012, data do último pagamento irregular. Tendo em vista que o ato de ordenação da citação ocorreu em 1/12/2020 (peça 62) , a SecexTCE concluiu que não teria ocorrido a prescrição da pretensão punitiva, conforme jurisprudência da Corte de Contas da União de que tal pretensão subordina-se ao prazo geral de prescrição indicado no art. 205 do Código Civil, que é de dez anos.
Diante disso, este representante do Ministério Público de Contas da União considera pertinente tecer considerações acerca do instituto da prescrição, nos termos a seguir.
***
Ao julgar, em 17/4/2020[footnoteRef:2], o Recurso Extraordinário (RE) 636.886[footnoteRef:3], no qual se discutia o alcance da regra estabelecida no art. 37, § 5º, da Constituição Federal[footnoteRef:4], relativamente a pretensões de ressarcimento ao erário fundadas em decisões de Tribunal de Contas, o Supremo Tribunal Federal (STF) fixou, com repercussão geral, a tese de que "É prescritível a pretensão de ressarcimento ao erário fundada em decisão de Tribunal de Contas", nos termos do voto do Ministro Alexandre de Moraes. [2:  Julgamento virtual finalizado nessa data.]  [3:  Desfecho do julgamento do RE 636.886, consoante descrição apresentada no site do STF: "O Tribunal, por unanimidade, apreciando o tema 899 da repercussão geral, negou provimento ao recurso extraordinário, mantendo-se a extinção do processo pelo reconhecimento da prescrição." (grifos nossos) .]  [4:  Constituição Federal:"Art. 37 omissis (...) § 5º A lei estabelecerá os prazos de prescrição para ilícitos praticados por qualquer agente, servidor ou não, que causem prejuízos ao erário, ressalvadas as respectivas ações de ressarcimento." (grifo nosso) ] 
Registre-se que, contra o julgamento do STF no RE 636.886, foram opostos embargos de declaração pela Advocacia-Geral da União (AGU) , rejeitados pela Suprema Corte em julgamento virtual finalizado em 20/8/2021[footnoteRef:5]. [5:  O STF, por maioria, rejeitou os embargos de declaração, nos termos do voto do Relator (Ministro Alexandre de Moraes) , vencidos os Ministros Roberto Barroso e Edson Fachin. Plenário, Sessão Virtual de 13/8/2021 a 20/8/2021. Decisão publicada no Diário da Justiça Eletrônico (DJe) 171/2021, de 27/8/2021 (p. 51) .] 
Não obstante o RE 636.886 ter sido julgado tendo como contexto a fase de execução de título executivo oriundo de decisão de Tribunal de Contas, é possível constatar, à vista do teor do voto do Ministro Alexandre de Moraes, ao qual aderiram os demais[footnoteRef:6], que a interpretação conferida pela Corte Suprema à matéria constitucional, quanto à inteligência do art. 37, § 5º, da Constituição Federal, é a da prescritibilidade, como regra, da pretensão de ressarcimento ao erário. [6:  Os Ministros Luís Roberto Barroso e Gilmar Mendes acompanharam o Ministro Alexandre de Moraes com ressalvas. ] 
Segundo constou do item 2 da ementa do acórdão, somente seriam imprescritíveis "as ações de ressarcimento ao erário fundadas na prática de ato de improbidade administrativa doloso tipificado na Lei de Improbidade Administrativa - Lei 8.429/1992" (grifo nosso) , conforme tese anteriormente definida[footnoteRef:7]. [7:  "São imprescritíveis as ações de ressarcimento ao erário fundadas na prática de ato doloso tipificado na Lei de Improbidade Administrativa." (Tema 897 de repercussão geral) .] 
A conclusão afasta, em nosso sentir, a possibilidade de a Corte de Contas continuar a empregar, no exame de suas TCEs, a Súmula TCU 282, segundo a qual "As ac¿o¿es de ressarcimento movidas pelo Estado contra os agentes causadores de danos ao era¿rio sa¿o [em quaisquer casos] imprescriti¿veis.", por veicular interpretação que não mais se coaduna com o entendimento do STF.
Ao mesmo tempo, exige que o TCU se debruce a respeito do prazo e regime prescricionais aplicáveis à pretensão ressarcitória exercida em sede de processo de contas, na medida em que sobre isso não disse a decisão do STF, inclusive por refugir à matéria de direito que lhe fora submetida na oportunidade.
Assim, não havendo, na Lei 8.443/1992 ou em qualquer outro diploma legal, disposição específica, incumbe à Corte de Contas apontar, em atenção ao postulado da segurança jurídica e à vista dos parâmetros legislativos existentes, o arcabouço normativo aplicável, de forma a orientar os trabalhos no âmbito do Tribunal e nortear seus jurisdicionados.
Isso já foi feito no que tange especificamente à pretensão sancionatória, no Acórdão 1441/2016-TCU-Plenário (relator Ministro Benjamin Zymler; redator: Ministro Walton Alencar Rodrigues) , por ocasião da apreciação de incidente de uniformização de jurisprudência - ante a prevalência, àquele tempo, da tese da imprescritibilidade em qualquer hipótese da pretensão de ressarcimento ao erário. Ali se definiu a aplicação das regras gerais de prescrição, tratadas no Código Civil, aos processos de controle externo, inclusive quanto ao prazo decenal do art. 205 daquele diploma legal, aplicável quando inexistente prazo específico.
Mesmo que reparação e penalidade tenham naturezas distintas, este membro do Ministério Público entende pela aplicação do mesmo regime e prazo decenal à pretensão de ressarcimento, no controle externo, pelas mesmas razões empregadas pelo Tribunal em relação à pretensão sancionatória, em deferência à jurisprudência da Corte de Contas e, também, como forma de assegurar a uniformidade dos critérios de contagem do prazo prescricional.
Não se ignora a existência de alguma divergência quanto à aplicação, no âmbito do Direito Público, das normas gerais de prescrição do Código Civil, pela especial pertinência do diploma às relações jurídicas de Direito Privado. Porém, disposições do Código Civil têm, sim, teor de normas gerais de Direito, aplicáveis também ao Direito Público à falta de norma específica.
Cumpre esclarecer que a aplicação do regramento do Código Civil à prescrição no âmbito do TCU se faz por incidência direta, na condição de regra geral, o que dispensa o suprimento de lacuna legal, por meio de analogia. Nesse sentido, cabe transcrever excerto da manifestação do Ministro Walton Alencar Rodrigues, assente no voto revisor aprovado pelo Plenário do TCU quando da prolação do Acórdão 1.441/2016:
O silêncio da Lei 8.443/1992, acerca da prescrição da multa, não abre lacuna a ser colmatada por analogia, mas hipótese de incidência da regra geral de prescrição, contida na legislação civil codificada.
Haveria, portanto, quando menos, lei formal, dispondo sobre a prescrição do dever-poder sancionador do Tribunal. A expressa disposição legal impede o uso da analogia, porque o instituto somente tem lugar na hipótese de omissão da lei. Essa, aliás, a dicção do art. 4º da Lei de introdução às normas do direito brasileiro, que transcrevo:
"Art. 4º Quando a lei for omissa, o juiz decidirá o caso de acordo com a analogia, os costumes e os princípios gerais de direito." (grifos meus) 
No caso em exame, não há lacuna a ser preenchida por analogia com o direito público ou civil, mas regra de incidência direta, assentada no art. 205 do Código Civil.
Por essas razões, afasto-me das conclusões trazidas pelo e. relator, no sentido de que o Tribunal haveria de subordinar seu poder-dever de impor sanções à prescrição quinquenal, por ser esse o prazo preponderante "no microssistema do Direito Público". 
Manifesto-me, pois, pela incidência da regra geral de prescrição assentada no Código Civil, aplicável a todos os casos em que a lei sobre ela não dispuser explicitamente.
 (grifos nossos e do original) 
A mesma linha de raciocínio ora defendida foi desenvolvida no parecer proferido pelo então Procurador-Geral do MP/TCU, Dr. Paulo Soares Bugarin, no âmbito do TC Processo 030.926/2015-7, conforme demonstra o trecho seguinte:
12. Sobre o uso do Código Civil para extrair a norma jurídica aplicável à prescrição da pretensão punitiva afeta às relações de Direito Público, entendo que, sem embargo de reconhecer os contornos próprios de cada disciplina, não se pode delimitar de forma estanque as esferas entre Direito Civil e Direito Administrativo, Direito Público e Direito Privado. Nesse sentindo, para alguns doutrinadores, a crescente constitucionalização do Direito Civil (expoente do Direito Privado) e do Direito Administrativo (expoente do Direito Público) contribui para a dificuldade, em qualificadas dimensões, na contraposição pura e simples entre Direito Público e Privado. 
13. Com efeito, nem tudo que está dentro do Código Civil é propriamente, ou exclusivamente, matéria de Direito Civil. Não se pode olvidar que o CC/2002 também dispõe de matérias consideradas de cunho administrativo, tais como: conceituação de pessoa jurídica de direito público (arts. 40 e 41) ; responsabilidade civil de pessoa jurídica de direito público (art. 43) ; fundações (art. 62 e seguintes) ; bens públicos (art. 98 e seguintes) ; desapropriação (art. 1.275, inciso V, considerada como causa de perda da propriedade imóvel) ; as restrições ao uso anormal da propriedade (art. 1.277 e seguintes) ; a passagem forçada (art. 1.285) ; a imposição de passagem de cabos e tubulações (art. 1.286) ; a regulação das águas e questão dos aquedutos (art. 1288 e seguintes) ; a limitação entre prédios (art. 1.297) e o direito de construir (art. 1299 e seguintes) .
14. Da mesma forma, diversos institutos do Direito Civil são corriqueiramente utilizados pelo Tribunal, inclusive em sua atuação sancionadora, a exemplo da solidariedade passiva (arts. 275 a 285 do CC/2002) e da desconstituição da personalidade jurídica de empresas (art. 50 do CC/2002) .
15. Desta forma, data vênia, não se mostra despropositado ou inadequado utilizar a disciplina do Código Civil para se estabelecer prazo prescricional aplicável ao TCU.
 (peça 3, p. 3, do TC Processo 030.926/2015-7 - grifos nossos e do original) 
Tendo em vista a adoção do Código Civil como marco legal a nortear a tese ora defendida, cabe verificar qual seria o marco temporal a ser adotado pelo Tribunal como início da contagem do prazo prescricional para o exercício da pretensão de ressarcimento.
O Código Civil, em seu art. 189, estabelece que "violado o direito, nasce para o titular a pretensão, a qual se extingue, pela prescrição, nos prazos a que aludem os arts. 205 e 206". Para a atividade de controle externo, o momento de violação do direito pode ser associado à data da ocorrência da irregularidade, ou seja, da prática de algum ilícito que acarrete dano aos cofres públicos. Esse seria, portanto, o marco inicial para o exercício da pretensão condenatória do TCU, pelo qual se dá a "apuração dos fatos, identificação dos responsáveis e quantificação do dano", ex vi do disposto no art. 8º da Lei 8.443/1992.
Há que se reconhecer, contudo, a suspensão do curso do prazo prescricional sempre que momentaneamente obstado o prosseguimento no exercício da pretensão por razão unicamente imputável ao responsável, a exemplo da submissão extemporânea de elementos adicionais. Uma vez obstada, temporariamente, a pretensão, não deve ter curso a prescrição, por necessária simetria, na medida em que a última constitui, justamente, o prazo legal de exercício da primeira.
O referido entendimento é extraído do item 9.1.5 do Acórdão 1441/2016-TCU-Plenário:
9.1. deixar assente que:
 (...) 
9.1.5. haverá a suspensão da prescrição toda vez que o responsável apresentar elementos adicionais de defesa, ou mesmo quando forem necessárias diligências causadas por conta de algum fato novo trazido pelos jurisdicionados, não suficientemente documentado nas manifestações processuais, sendo que a paralisação da contagem do prazo ocorrerá no período compreendido entre a juntada dos elementos adicionais de defesa ou da peça contendo o fato novo e a análise dos referidos elementos ou da resposta da diligência, nos termos do art. 160, §2º, do Regimento Interno;
 (grifo nosso) 
Raciocínio semelhante se aplica às hipóteses em que o exercício da pretensão de ressarcimento restar intencionalmente obstaculizado em virtude de conduta fraudulenta dos responsáveis, dissimuladora da irregularidade ensejadora do dano ao erário, com fins a lhes assegurar a impunidade e a retenção de eventuais vantagens ilícitas. Nesses casos, admitir o curso da prescrição desde a ocorrência da irregularidade lhes permitiria beneficiarem-se da própria conduta fraudulenta, da própria torpeza, de forma incompatível com a boa-fé objetiva.
Ainda que a lei seja omissa quanto a tal hipótese impeditiva da prescrição, ela decorre da própria lógica da prescrição e do ditame da boa-fé objetiva que, como princípio geral de direito, presta-se à colmatação de lacunas, nos termos do art. 4º da Lei de Introdução às Normas do Direito Brasileiro (LINDB) .
Orientações semelhantes são identificadas na jurisprudência do STJ:
 (...) 5. Outro relevante e grave aspecto a ser destacado é a intenção deliberada do Sr. Hélio Viana Freitas em obstar a realização de sua citação, como atestado pelo meirinho, em 9.7.2009. Ao argumentar a existência de prescrição, quando se escondeu intencionalmente e só compareceu aos autos em virtude da realização de penhora on-line nas suas contas correntes, denota propósito de "beneficiar-se com a própria torpeza". Tal conduta não encontra amparo jurídico e não pode ser chancelada pelo Poder Judiciário. Precedentes: AgInt nos EDcl no AREsp 1.013.829/RJ, Rel. Min. Marco Aurélio Bellizze, Terceira Turma, DJe 14.8.2018; REsp 1.740.260/RS, Rel. Min. Ricardo Villas Bôas Cuevas, Terceira Turma, DJe 29.6.2018; AgRg no REsp 1.398.155/RN, Rel. Min. Benedito Gonçalves, Primeira Turma, DJe 28.9.2015; REsp 1.366.694/MG, Rel. Min. Mauro Campbell Marques, Segunda Turma, DJe 17.4.2013.
 (...) 
 (REsp 1770249/RJ, Rel. Ministro HERMAN BENJAMIN, SEGUNDA TURMA, julgado em 8/11/2018, DJe 19/11/2018) (grifos nossos) 
ADMINISTRATIVO. CONTRATO. INADIMPLÊNCIA. ANTECIPAÇÃO DO VENCIMENTO. PRAZO DE PRESCRIÇÃO. MANUTENÇÃO DO TERMO INICIAL.
1. Trata-se de ação monitória referente ao contrato de abertura de crédito para financiamento estudantil em que a origem afastou a prescrição reconhecida pelo juízo de primeiro grau.
2. Esta Corte pacificou seu entendimento no sentido de que, mesmo diante do vencimento antecipado da dívida, subsiste inalterado o termo inicial do prazo de prescrição - no caso, o dia do vencimento da última parcela, 10.2.2008. Precedentes.
3. Note-se, ainda, que a ninguém é admitido valer-se da própria torpeza. Ora, entender em favor da antecipação do prazo em questão beneficiaria o próprio devedor que criou o óbice para o recebimento do crédito.
4. Recurso especial não provido.
 (REsp 1247168/RS, Rel. Ministro MAURO CAMPBELL MARQUES, SEGUNDA TURMA, julgado em 17/5/2011, DJe 30/5/2011) (grifos nossos) 
A circunstância impeditiva da prescrição de que aqui se cogita guarda coerência, ainda, com a teoria da actio nata, em sua feição subjetiva, sob a qual não há se falar em inércia daquele a quem caberia exercer a ação sem que ele detenha condições de saber do próprio ato irregular. Segundo a teoria, é a partir da efetiva ciência da violação da ordem jurídica que exsurge a pretensão e, por corolário, a fluência do prazo para o seu regular exercício, haja vista que, repise-se, não se tem por razoável exigir do titular da pretensão o seu devido exercício antes mesmo de que tenha ciência sobre o fato irregular ou seus efeitos (no caso, o dano ao erário) . Nessa linha é o seguinte julgado do STJ:
PROCESSUAL CIVIL E ADMINISTRATIVO. RECURSO ESPECIAL. APREENSÃO DE VEÍCULO REVERTIDA JUDICIALMENTE. DANOS EMERGENTES. PRESCRIÇÃO. TERMO INICIAL. PRINCÍPIO DA ACTIO NATA. (...) 
1. O curso do prazo prescricional do direito de reclamar inicia-se somente quando o titular do direito subjetivo violado passa a conhecer o fato e a extensão de suas consequências, conforme o princípio da actio nata. (...) .
 (...) 
 (REsp 1257387/RS, Rel. Ministra ELIANA CALMON, SEGUNDA TURMA, julgado em 5/9/2013, DJe 17/9/2013 - grifos nossos) 
Registre-se que a adoção da teoria da actio nata, em sua subjetiva acepção, é medida que, para além de juridicamente razoável - vez que permite à prescrição operar, de fato, como instrumental garantidor da ordem e segurança jurídicas, em vez de favorecer unicamente ao interesse privado do agente dissimulador - desvela-se imprescindível aos casos em que se apuram danos decorrentes de ilícitos de maior complexidade, que, pela própria natureza de que se revestem, não têm percepção prontamente evidenciadas e, portanto, são impassíveis de ciência imediata pelos órgãos de controle da gestão pública.
Não estamos a olvidar que, ao se considerar como termo inicial da prescrição o momento em que o detentor da legítima pretensão obtém (ou poderia obter) a inequívoca ciência do ato irregular, poderá haver situações em que o início do prazo prescricional remanesça suspenso por prazo demasiadamente longo, o que poderia culminar em indesejável prejuízo ao devido processo legal. Para situações tais, caberia ao Tribunal avaliar, como já faz atual e rotineiramente, se o desproporcional lapso desde a prática da irregularidade ensejadora de dano tem o condão de prejudicar o contraditório e a ampla defesa, a exemplo do que preconiza o inciso II do art. 6º da Instrução Normativa TCU 71/2012[footnoteRef:8]. [8:  "Art. 6º Salvo determinação em contrário do Tribunal de Contas da União, fica dispensada a instauração da tomada de contas especial, nas seguintes hipóteses: (...) II - houver transcorrido prazo superior a dez anos entre a data provável de ocorrência do dano e a primeira notificação dos responsáveis pela autoridade administrativa competente;"] 
Ressalvamos, ainda, a hipótese em que, a despeito do decurso do prazo prescricional, verificam-se indicativos de ato doloso de improbidade administrativa tipificado na Lei 8.429/1992 como causa de dano ao erário, o que, em tese, revestiria a pretensão ressarcitória de imprescritibilidade. Ainda que não caiba ao TCU a capitulação formal da conduta sob tal categoria jurídica, não há impedimento a que o Tribunal prossiga no desempenho de sua atividade fiscalizatória, se assim justificarem a materialidade e a relevância do fato, valendo-se de sua expertise na apuração do dano de modo a, inclusive, subsidiar eventual atuação em juízo do Ministério Público comum ou da própria pessoa jurídica de direito público lesada - conforme legitimidade que lhes atribui o art. 17 da Lei 8.429/1992 -, com fins à persecução do ressarcimento ao erário.
Em vista dos parâmetros acima apontados, verifica-se a ocorrência da prescrição da pretensão punitiva e ressarcitória no caso concreto. O termo inicial para a contagem do prazo prescricional ocorreu em setembro e novembro de 2010, conforme detalhamento apresentado a seguir, e o ato que ordenou a citação dos responsáveis foi emitido em 1/12/2020 (peça 62) , portanto mais de dez anos desde o advento das pretensões sancionatória e ressarcitória do TCU.
Entendemos que devem ser considerados como dies a quo da contagem do prazo prescricional para o exercício da pretensão de ressarcimento as datas nas quais o INSS tomou ciência de que estavam sendo promovidos pagamentos irregulares aos segurados-beneficiários a partir da prática de atos fraudulentos devidamente caracterizados nos presentes autos. A mesma linha de raciocínio ora defendida foi desenvolvida no parecer proferido por este representante do Ministério Público nos autos do TC Processo 005.351/2019-7 (peça 83 desse processo) . Tal entendimento é centrado na premissa de que não seria razoável exigir do INSS que tivesse conhecimento do pagamento indevido das aposentadorias irregulares quando do início do pagamento desses benefícios, considerando o contexto de fraude.
A autarquia tomou ciência das irregularidades, em termos formais, nas datas de conclusão dos diversos relatórios de ações de fiscalização, que devem ser adotadas como representativas da aplicação da teoria da actio nata, em sua feição subjetiva, o que provoca o natural deslocamento do termo inicial para a contagem do prazo prescricional para momento posterior ao da efetiva violação do direito (art. 189 do Código Civil) .
	Beneficiário
	Data da conclusão do Relatório
	Peça

	José Edson da Silva
	22/9/2010
	10

	Levi Pereira
	14/11/2010
	11

Considerando que nas datas contidas no quadro acima a autarquia previdenciária obteve efetiva ciência das irregularidades ocorridas nas diversas concessões de benefícios, e o ato de ordenação da citação ocorreu em 1/12/2020 (peça 62) , verifica-se a ocorrência da prescrição das pretensões ressarcitória e punitiva no caso concreto, visto que houve o transcurso de mais de dez anos desde o conhecimento das irregularidades pelo INSS até o marco interruptivo da prescrição, qual seja, a emissão do ato ordenatório da citação.
É de se destacar, por imperioso, que, a partir da decisão proferida pelo TCU, mesmo sem imputação de débito e sanção - em razão da ocorrência da prescrição - ainda assim podem ser fornecidos subsídios para eventual propositura de ação de improbidade administrativa pelo Ministério Público comum e/ou pelo INSS, com base na Lei 8.429/1992. Na seara judicial, pode vir a ser reconhecida a prática de ato doloso de improbidade administrativa pela ex-servidora da autarquia e, em consequência, a imprescritibilidade da pretensão de ressarcimento ao erário, conforme entendimento do STF no Tema 897 de repercussão geral.  
***
Caso não venha a ser acolhida a contagem do prazo prescricional com fundamento na tese decenal anteriormente defendida, propomos, subsidiariamente, a aplicação, por analogia, da Lei 9.873/1999, a qual estabelece prazo quinquenal e regime específico de prescrição para o exercício de ação punitiva pela Administração Pública Federal direta e indireta e dá outras providências.
Ainda que o controle externo não se confunda com o exercício sancionatório do poder de polícia - de cuja prescrição a lei trata -, nada impede a adoção da referida norma, com fins à integração normativa - se considerada a existência de lacuna legislativa - por ser a que apresenta, no âmbito específico do regime jurídico de Direito Público, maior aderência às especificidades do controle externo, no que tange à sua face persecutória e ao seu caráter não judicial.
Em favor da aplicação da Lei 9.873/1999, não poderíamos deixar de mencionar as abalizadas contribuições do então Procurador-Geral do Ministério Público de Contas da União, Dr. Lucas Rocha Furtado, no TC Processo 001.753/2002-3[footnoteRef:9], e da atual Procuradora-Geral, Dra Cristina Machado da Costa e Silva, no TC Processo 020.635/2004-9. [9:  Vide, também, manifestação do Dr. Lucas Rocha Furtado no TC Processo 018.404/2007-9 (peça 8 do conjunto de "documentos anteriores à conversão", distinta da peça 8 do conjunto de "peças" do processo eletrônico) .] 
Ressalta-se a completude do regime prescricional da Lei 9.873/1999, conforme apontado pela Procuradora-Geral do MP/TCU no mencionado parecer, dispondo a norma do marco inicial de contagem do prazo, na "data da prática do ato [irregular]", e das respectivas causas interruptivas, enumeradas no seu artigo 2º:
Art. 2o Interrompe-se a prescrição da ação punitiva:
I - pela notificação ou citação do indiciado ou acusado, inclusive por meio de edital;
II - por qualquer ato inequívoco, que importe apuração do fato;
III - pela decisão condenatória recorrível.
IV - por qualquer ato inequívoco que importe em manifestação expressa de tentativa de solução conciliatória no âmbito interno da administração pública federal.
À exceção do inciso IV do art. 2º da Lei 9.873/1999, nota-se que as causas interruptivas indicadas nos incisos I a III constituem eventos sucessivos. Após efetuadas as apurações iniciais, com marco interruptivo demarcado por "qualquer ato inequívoco, que importe apuração do fato" (inciso II) , e estando presentes as condições de procedibilidade, forçosamente deverá ser promovida "a notificação ou citação do indiciado ou acusado" (inciso I) , visto constituir tal ato de comunicação pressuposto de oportunização do contraditório e, assim, condição de validade de eventual condenação, à luz do devido processo legal. Suceder-lhes-á, igualmente, "a decisão condenatória recorrível" (inciso III) , se for o caso.
Assim, devem ser entendidas como causas sucessivas e não repetíveis de interrupção do prazo prescricional, à semelhança do que se observa no Direito Penal, onde, de igual modo, o legislador optou pelo estabelecimento de causas interruptivas sucessivas, a exemplo do recebimento da denúncia e da publicação da sentença ou acórdão condenatórios recorríveis (art. 117, incisos I e IV, do Código Penal) .
Na lição de Marcelo Madureira Prates[footnoteRef:10], com a qual este membro do Ministério Público se alinha: [10:  Prescrição Administrativa na Lei nº 9.873, de 23.11.1999: entre Simplicidade Normativa e Complexidade Interpretativa. Boletim de Direito Administrativo, São Paulo, n. 8, p. 898-910, ago. 2005.] 
 (...) no que toca aos atos que interrompem a prescrição administrativa, acreditamos que os atos interruptivos previstos no art. 2º [incisos I a III] da Lei nº 9.873/99 constituem sucessão cronológica de atos não-repetíveis nem substituíveis, o que implica que cada ato aí previsto somente possa ocorrer uma única vez e em momento determinado, já que, praticado o ato posterior, extingue-se a possibilidade de praticar o ato logicamente anterior. Essa visão coaduna-se com aquela e, mais ainda, dela decorre, de que o processo administrativo punitivo há de ser visto como uma sucessão cronológica de quatro fases fundamentais, quais sejam:
 (1) investigativa, destinada à apuração dos fatos suspeitos, é dizer, à coleta de elementos indiciários sobre a materialidade do fato e a autoria;
 (2) contraditória, a qual se inicia com a citação do suposto infrator, visando a lhe garantir contraditório e ampla defesa;
 (3) decisória, referente à decisão inicial recorrível; e
 (4) recursal, em que há a decisão final no plano administrativo.
 (p. 905 - grifos nossos e do original) 
Transpondo-se os eventos previstos nos incisos I a IV do art. 2º da Lei 9.873/1999 para o contexto do processo de contas, pode ser feito o seguinte cotejo:
	CAUSA INTERRUPTIVA PREVISTA NO ART. 2º DA LEI 9.873/1999
	PROVIDÊNCIA E CORRESPONDENTE MOMENTO DE CARACTERIZAÇÃO
	INSTÂNCIA RESPONSÁVEL
 (sem possibilidade de repetição do "ato inequívoco" que já tenha sido praticado por outra instância) 

	II - por qualquer ato inequívoco, que importe apuração do fato;
	Data do ato administrativo praticado na fase investigativa ou do documento (relatório de fiscalização etc.) que caracterize o "ato inequívoco", com a "reunião de elementos mínimos de convicção para a caracterização de um ilícito (materialidade do fato e autoria) "[footnoteRef:11], acompanhado da determinação de providências para averiguar a ocorrência do dano e a identificação dos responsáveis. [11:  PRATES, Marcelo Madureira. Prescrição Administrativa na Lei nº 9.873, de 23.11.1999: entre Simplicidade Normativa e Complexidade Interpretativa. Boletim de Direito Administrativo, São Paulo, n. 8, p. 898-910, ago. 2005. p. 905.] 
	Órgão ou entidade responsável pelo repasse dos recursos[footnoteRef:12] [12:  Jurisprudência do STJ:"PROCESSUAL CIVIL E ADMINISTRATIVO. EXECUÇÃO FISCAL. INFRAÇÃO AMBIENTAL. MULTA. PRESCRIÇÃO ADMINISTRATIVA (DECADÊNCIA) . HIPÓTESE INTERRUPTIVA. CONSTATAÇÃO. (...) 4. (...) a incontroversa fiscalização deflagrada pelo IBAMA em 03/07/2010 constituiu ato interruptivo do prazo prescricional para a ação punitiva estatal (decadência) , a teor do art. 2º, II, da Lei n. 9.873/1999: 'Interrompe-se a prescrição da ação punitiva: (...) II - por qualquer ato inequívoco, que importe apuração do fato.'" (Agravo Interno [AgInt] no REsp 1735081/CE, Relator : Ministro GURGEL DE FARIA, PRIMEIRA TURMA, julgado em 3/12/2019, DJe 10/12/2019 - grifos nossos) ] 
Controle Interno
TCU
Outras instâncias de controle (autoridades policiais[footnoteRef:13], Ministério Público, entre outras)  [13:  Jurisprudência do STJ:"ADMINISTRATIVO. MANDADO DE SEGURANÇA. ATO DO MINISTRO DE ESTADO DO CONTROLE E DA TRANSPARÊNCIA. DECLARAÇÃO DE INIDONEIDADE PARA LICITAR OU CONTRATAR COM A ADMINISTRAÇÃO PÚBLICA. AUSÊNCIA DE QUALQUER ILEGALIDADE NO PROCESSO ADMINISTRATIVO. ORDEM DENEGADA. (...) 4. Preliminar de prescrição da pretensão punitiva afastada, porquanto houve a interrupção da prescrição da ação punitiva da administração com as conclusões do Inquérito Policial nº 095/2012-SR/DPF/PB. Incidência do inciso II, do artigo 2º, da Lei nº 9.873/99. (...) " (MS 21.591/DF, Relator: Ministro MAURO CAMPBELL MARQUES, PRIMEIRA SEÇÃO, julgado em 14/11/2018, DJe 26/3/2019 - grifos nossos) ] 

	IV - por qualquer ato inequívoco que importe em manifestação expressa de tentativa de solução conciliatória no âmbito interno da administração pública federal.
	Primeira possibilidade: data em que o responsável manifesta sua intenção, na fase interna da TCE, de "recolher o valor principal integral atualizado monetariamente, sem a incidência de juros moratórios, nos termos do art. 12, § 2º, da Lei 8.443, de 16 de julho de 1992" (caput do art. 13-A da Instrução Normativa TCU 71/2012) ou a data em que o responsável providencia tal recolhimento e, em seguida, apenas comunica tal providência à Administração (sujeito à complementação de valores) .
	Órgão ou entidade responsável pelo repasse dos recursos

		Segunda possibilidade (desde que não implementada a primeira) : data em que o responsável manifesta, na fase externa da TCE, sua intenção de recolher o débito, ou recolhe o montante que entende devido e, em seguida, comunica tal providência ao TCU (sujeito à complementação de valores) .
	TCU

	I - pela notificação ou citação do indiciado ou acusado, inclusive por meio de edital;
	Data da ciência da citação pelos responsáveis ou de publicação do edital no DOU.
	TCU

	III - pela decisão condenatória recorrível.
	Data da prolação do acórdão condenatório (sujeito a recurso) .
	TCU

Quanto à hipótese do inciso I do art. 2º da Lei 9.873/1999, defendemos a sua caracterização, no âmbito do controle externo, apenas quando o responsável toma ciência da citação efetuada pelo TCU (ou quando é publicado o edital de citação no DOU) . Não se deve considerar, para tanto, as eventuais notificações anteriores encaminhadas ao responsável, mesmo que tenha havido sua respectiva ciência, por não constituírem atos essenciais e suficientes de comunicação.
Conforme assentado na jurisprudência do TCU, somente a citação realizada pelo Tribunal cumpre o efetivo papel de abertura do contraditório e da ampla defesa, de modo que somente sua falha ou ausência têm o condão de invalidar eventual juízo condenatório:
A ausência de notificação do responsável na fase interna do processo de tomada de contas especial não implica vício, porquanto a fase interna constitui procedimento inquisitório de coleta de provas, assemelhado ao inquérito policial, e a fase externa, que se inicia com a autuação do processo no TCU, é que garante o direito à ampla defesa e ao contraditório.
 (Acórdão 653/2017-TCU-Segunda Câmara - Relator: Ministro Augusto Nardes) 
Não há obrigatoriedade de oferecimento de contraditório na fase interna de tomada de contas especial, razão por que a ausência de notificação de responsável nessa fase não prejudica o andamento do processo no TCU. O direito à ampla defesa e ao contraditório deve ser garantido na fase externa. 
 (Acórdão 1514/2007-TCU-Segunda Câmara - Relator: Ministro Ubiratan Aguiar) 
Advertimos, por último, que, a despeito da impertinência da única causa suspensiva expressamente prevista na Lei 9.873/1999 (art. 3º, inciso I) com as pretensões ressarcitória e sancionatória do controle externo, a opção pela aplicação do referido marco legislativo não impede que sejam admitidas outras hipóteses suspensivas, ou mesmo impeditivas, pelas razões já expostas anteriormente neste parecer.
***
Por fim, consignamos que os dois caminhos aqui apresentados bem se prestam aos mesmos desideratos, quais sejam, evitar a perpetuação de situações individuais de incerteza jurídica e, indiretamente, garantir um contraditório minimamente tempestivo, essencial à ampla defesa, em termos substantivos - já que essa acaba, de algum modo, fragilizada diante de longo lapso temporal entre o seu exercício e os fatos de que trata -, sem significar obstáculo leonino à relevantíssima busca pelo ressarcimento do erário, dada a complexidade burocrática que envolve. Estão em linha, ainda, com a tese prevalecente no STF, da prescritibilidade da pretensão de ressarcimento ao erário como regra.
Nesse sentido, servem de desfecho à presente discussão as ponderações do Ministro Benjamin Zymler, apresentadas na parte inicial do voto que fundamentou o Acórdão 1314/2013-TCU-Plenário[footnoteRef:14]: [14:  Não obstante afirmar a razoabilidade de se utilizar a prescrição decenal do Código Civil ou a prescrição quinquenal prevista em diversas normas de direito público, o Ministro Benjamin Zymler optou pela segunda vertente, ao se pronunciar no voto condutor do Acórdão 1314/2013-TCU-Plenário:"23. Sendo assim, fazendo uso de tal crite¿rio de integrac¿a¿o, entendo que o prazo prescricional para que o TCU aplique aos responsa¿veis as sanc¿o¿es previstas em lei deve mesmo ser o de cinco anos, conforme previsto em diversas normas de direito pu¿blico, a exemplo do art. 23, inciso II, da Lei 8.429/1992, do art. 142, inciso I da Lei 8.112/1990, do art. 1º do Decreto 20.910/1932, do art. 174 do Co¿digo Tributa¿rio Nacional, do art. 1º da Lei 9.873/1999 e art. 1º da Lei 6.838/1980 e do art. 46 da Lei 12.529/2011." (grifos nossos) .] 
13. De ini¿cio, anoto que nenhuma das posic¿o¿es defendidas - prescric¿a¿o quinquenal por analogia a diversas normas de Direito Pu¿blico e prescric¿a¿o decenal com base no Co¿digo Civil - refoge aos padro¿es da razoabilidade. A questa¿o e¿ controversa, mormente pela falta de disposic¿a¿o legal especi¿fica a regular o instituto da prescric¿a¿o nos processos de controle externo. (grifo nosso) 
Conforme mencionado anteriormente, o STF rejeitou os embargos de declaração opostos pela AGU, no RE 636.886. Assim, aspectos relevantes atinentes à matéria - tais quais o prazo prescricional aplicável, assim como o respectivo termo inicial, além dos marcos interruptivos e suspensivos - não foram objeto de exame em sede dos referidos embargos.
É oportuno mencionar que, na sessão plenária de 25/8/2021, a presidente da Corte de Contas da União, Ministra Ana Arraes, comunicou sobre a previsão de ser realizada, em 15/9/2021, sessão extraordinária do Plenário para deliberar sobre a prescrição da pretensão ressarcitória, tendo em vista as decisões proferidas pelo STF no RE 636.886. Em informação divulgada por meio do Info-Segepres nº 2, de 14/9/2021, noticiou-se o adiamento da referida sessão extraordinária, e, até o presente momento, o Plenário da Corte ainda não concluiu a deliberação sobre o tema.
Nesse sentido, este membro do Ministério Público de Contas da União considera prudente que se aguarde a definição plenária sobre o tema. Evita-se, assim, que decisões diversas e/ou contraditórias sobre essa temática venham a ser prolatadas pela Corte de Contas.
***
No que tange à proposta da SecexTCE para que os segurados sejam excluídos da relação processual, o Ministério Público de Contas da União considera despicienda tal medida, considerando que os segurados-beneficiários nem sequer chegaram a ser citados nestes autos. Nunca integraram, portanto, a relação processual.
Por fim, no que se refere à proposta da unidade técnica ao julgamento das contas da responsável pela irregularidade tipificada pelas alíneas "b" e "c" do inciso III do art. 16 da Lei 8.443/1992, entendemos ser mais adequada a tipificação pelas alíneas "b" e "d" no mesmo dispositivo, tendo em vista que o dano ao erário decorreu de habilitação e concessão de aposentadorias, mediante a inserção de dados fictícios no sistema, caracterizando desvio de recursos públicos.
***
Diante do exposto, este representante do Ministério Público de Contas da União, em discordância com a proposta formulada pela Unidade Técnica (peças 69-71) , manifesta-se pela adoção das seguintes providências:
i) considerar revel o responsável Vilson Roberto do Amara, para todos os efeitos, dando-se prosseguimento ao processo, com fulcro no art. 12, § 3º, da Lei 8.443/1992;
ii)  sobrestar o julgamento desta TCE, nos termos do art. 47 da Resolução TCU 259/2014, diante da pendência da definição plenária do Tribunal de Contas da União a respeito da prescrição da pretensão ressarcitória; e
iii)  uma vez fixado, com fundamento no art. 16, inciso V, do Regimento Interno/TCU, entendimento pelo Plenário da Corte de Contas da União sobre a questão de direito relacionada à prescrição da pretensão de ressarcimento ao erário, a retomada do julgamento desta TCE.
Caso o relator não acolha a proposta supra, este membro do Parquet sugere:
julgar irregulares as contas de Vilson Roberto do Amaral, com base no art. 16, inciso III, alíneas "b" e "d", da Lei 8.443/1992, porém, deixando de condená-lo à reparação do dano (e ao pagamento de multa a ele proporcional) , eis que ocorrida a prescrição das pretensões indenizatória e punitiva;
encaminhar cópia da deliberação que vier a julgar esta TCE aos responsáveis, ao Instituto Nacional do Seguro Social (INSS) e ao Procurador-Chefe da Procuradoria da República no Estado de São Paulo, nos termos do art. 16, § 3º, da Lei 8.443/1992 c/c o art. 209, § 7º, do Regimento Interno/TCU, para adoção das medidas cabíveis, comunicando-lhes que o relatório e o voto que a fundamentarem podem ser acessados por meio do endereço eletrônico www.tcu.gov.br/acordaos;
informar à Procuradoria da República no Estado de São Paulo que, nos termos do parágrafo único do art. 62 da Resolução TCU 259/2014, os procuradores e membros do Ministério Público credenciados nesta Corte podem acessar os presentes autos de forma eletrônica e automática, ressalvados apenas os casos de eventuais peças classificadas como sigilosas, as quais requerem solicitação formal."
	É o relatório.
1

não há.

Procurador Rodrigo Medeiros de Lima

TOMADA DE CONTAS ESPECIAL. CONCESSÃO FRAUDULENTA DE BENEFÍCIO PREVIDENCIÁRIO. REVELIA. CONSTATAÇÃO DO FALECIMENTO DO RESPONSÁVEL APÓS ESGOTADO O PRAZO PARA RESPOSTA À CITAÇÃO. IRREGULARIDADE DAS CONTAS E DÉBITO.

TOMADA DE CONTAS ESPECIAL (TCE)

Secretaria de Controle Externo de Tomada de Contas Especial - SecexTCE

TRIBUNAL DE CONTAS DA UNIÃO	TC Processo 018.825/2020-6
	TCU, Sala das Sessões, em 25 de janeiro de 2022.
JORGE OLIVEIRA 
Relator
1